臺灣高等法院臺南分院刑事判決
上　訴　人
即　被　告　丙○○
選任辯護人　林瑞成　律師
上　訴　人
即　被　告　戊　○
　　　　　　丁○○
共　　　同
選任辯護人　于志良　律師
上列上訴人因賄選案件，不服臺灣臺南地方法院91年度訴字第29
3號中華民國92年7月11日第一審判決（起訴案號：臺灣臺南地方
法院檢察署91年度偵字第676、685、1342號），提起上訴，本院
（92年度選上訴字第1099號）判決後，經最高法院第一次發回更
審，本院判決如下：
    主  文
原判決關於丙○○部分及戊○、丁○○對於有投票權之人，交付
賄賂，而約其為一定之行使投票權部分暨定執行刑部分均撤銷。
戊○、丁○○對於有投票權之人，交付賄賂，而約其為一定之行
使投票權，各處有期徒刑貳月，如易科罰金，以銀元參佰元折算
壹日，均褫奪公權壹年。
丙○○無罪。
    事  實
一、丙○○係民國（下同）91年第15屆臺南縣縣議員選舉之候選
    人，戊○係台南縣下營鄉甲中社區發展協會理事，並負責丙○○競選總部之工作人員、車輛調度及接待賓客等工作；丁○○負責丙○○選舉造勢活動時之交通維護，戊○、丁○○
    並均登記為丙○○之第15屆縣議員選舉之助選員，為使丙○○於本屆縣議員選舉中順利當選，分別基於對於有投票權之
    人交付賄賂，而約其投票予丙○○之犯意，戊○於90年12月
    下旬之某日上午，攜橄欖油禮盒（品名：西班牙花園橄欖油
    ）一盒（每盒裝二瓶橄欖油，每瓶新台幣165元），至該選
    區選民顏洪強碖（經本院以受賄投票罪判處有期徒刑二月確
    定）位於台南縣下營鄉甲中村十六甲60號住處，交付給有投
    票權之選民顏洪強碖，要求顏洪強碖投票予丙○○，使其等
    為一定投票權之行使；丁○○則於91年1月9日或10日之某日
    晚上08時許，攜橄欖油禮盒（品名：西班牙花園橄欖油）一
    盒（每盒裝二瓶橄欖油，每瓶新台幣165元），至該選區選
    民洪瑞安（經本院以受賄投票罪判處有期徒刑二月確定）位
    於台南縣下營鄉甲中村十六甲55號住處，交付給有投票權之
    選民洪瑞安，要求洪瑞安投票予丙○○，使其等為一定投票
    權之行使。嗣經警會同法務部調查局臺南縣調查站調查員於
    91年01月19日同步執行搜索時，在顏洪強碖、洪瑞安之住宅
    分別查扣橄欖油各一盒（每盒二瓶）。戊○、丁○○於檢察
    官偵查中自白上開事實，並供述其他共犯之犯罪事證。
二、案經法務部調查局台南縣調查站及臺南縣警察局移送台灣台
    南地方法院檢察署檢察官偵查起訴。
    理  由
甲、被告戊○、丁○○有罪部分
壹、證據能力方面
  一、被告辯護人以證人在審判以外之證言，及共同被告在偵訊
      中，未以證人身分詰問，不具證據能力云云。
  二、惟按中華民國92年01月14四修正之刑事訴訟法施行前，已
      繫屬於各級法院之案件，其以後之訴訟程序，應依修正刑
      事訴訟法終結之，但修正刑事訴訟法施行前已依法定程序
      進行之訴訟程序，其效力不受影響，刑事訴訟法施行法第
      7條之3定有明文。又按刑事訴訟法係92年01月14日修正，
      同年2月6日公布，並於同年9月1日施行。查本件被告戊○
      、丁○○及同案被告顏洪強碖、洪瑞安等人於刑事訴訟法
      新制92年9月1日施行前，於警詢及偵查中所為審判外之陳
      述，雖未以證人身分詰問，然依前揭規定，仍具效力，而
      有證據能力。
貳、認定犯罪事實所憑之證據及理由
  一、訊據上訴人即被告戊○、丁○○固分別坦承有於上開時地
      收受前開橄欖油，並於前揭時地為警查獲扣案之橄欖油等
      情，惟均堅決否認有何期約交付賄賂之犯行，並分別以下
      列各詞置辯：
    (一)被告戊○辯稱：因丙○○過去歷次選舉伊都有幫忙，基於
      人情的份上，丙○○的女友謝總茹才送伊一箱橄欖油，另
      因顏洪強碖是長壽會的會長，伊常拜託她幫忙社區的事，
      因此才會拿該橄欖油去送她，又因丁○○也是社區的理事
      ，很熱心幫忙做社區的事，為感謝他的幫忙，才會送他橄
      欖油，伊係丙○○之助選員，自然會支持他，丙○○不必
      告訴伊或轉告他人要投票給他等語。
    (二)被告丁○○辯稱：因戊○在社區擔任理事長，而伊太太也
      是理事，平常辦活動伊等都有幫忙，戊○可能因此才送橄
      欖油，又因洪瑞安的太太受伊僱用在田中工作，洪瑞安的
      才將戊○贈送給伊的橄欖油其中二瓶轉贈給洪瑞安，伊係
      丙○○之助選員，自然會支持他，丙○○不必送橄欖油禮
      盒伊來賄選，且丙○○亦未要伊轉送他人，或告訴伊或轉
      告他人要投票給他等語。
  二、經查前開被告戊○如何交付橄欖油禮盒予顏洪強碖，並約
      其投票予被告丙○○之事實，業經同案被告顏洪強碖於警
      訊中供述：（該兩瓶西班牙製橄欖油是如何取得？）是同
      鄉甲中社區發展協會理事戊○拿來送給我的。戊○大概於
      一個月前某日上午（正確時間我忘了）來到我住處，他跟
      我說這次縣議員選舉，現任縣議員丙○○為人不錯，要競
      選連任，請我支持他，我向他說只要能替我們做事的，我
      會支持他。我說完以後，戊○就邊說「拜託」邊拿兩瓶油
      給我。‧‧因為我有高血壓而且年紀大了，我不知道收那
      兩瓶油是不對的，不知道事情這麼嚴重請檢察官能原諒等
      語綦詳（警卷第99頁、第100頁），核與被告戊○於偵查
      中所供情節相符（同上偵查卷第91頁、第109頁及第119頁
      ），並有自同案被告顏洪強碖住處查扣之橄欖油二瓶可資
      佐證，堪信被告顏洪強碖前開自白與事實相符，至同案被
      告顏洪強碖事後附和被告戊○之說詞稱：戊○並未告訴伊
      要投票予丙○○云云，顯係臨訟卸責之詞，不足採信。綜
      參上開補強證據，已足資擔保被告戊○之前述自白，與事
      實相合，是被告戊○該部分犯行，堪以認定。
  三、又查，上揭被告丁○○期約交付賄賂之犯行，已據同案被
      告洪瑞安於警訊及偵查中供承：丁○○贈送二瓶橄欖油，
      叫我將選票投給第十五屆台南縣議員候選人丙○○，現目
      前候選人登記第七號，我才收下該橄欖油。今天在我家查
      扣之橄欖油禮盒是丁○○九十一年一月九日或九十一年一
      月十日晚上八點在我家給我的。他有交代投票給丙○○７
      號等語不諱（警卷第64頁、同上偵查卷第33頁反面），並
      有自被告洪瑞安住處查扣之橄欖油二瓶可資佐證，堪信被
      告洪瑞安之自白與事實相符。參以被告丁○○自承與洪瑞
      安認識約三、四十年，並無怨隙（警卷第18頁背面），自
      無何積怨足證被告洪瑞安所為供述係挾怨報復之舉，足認
      被告洪瑞安確有收受被告丁○○交付之橄欖油禮盒，並允
      為一定投票權之行使，且被告丁○○亦確有交付被告洪瑞
      安前開橄欖油禮盒，並請求投票支持被告即候選人丙○○
      之事實。
  四、雖同案被告洪瑞安於原審調查中翻異前供稱：伊因害怕，
      所以於警訊及偵查中胡亂講云云。然被告洪瑞安對其於偵
      訊中自白之筆錄，為伊所親自陳述一節，並不否認，此經
      被告洪瑞安於原審調查中供述：‧‧‧在檢方偵訊時我則
      是實在講。‧‧（在檢方所說是否實在？）我是有這樣說
      ‧‧‧。等語明確（原審卷第59頁），參之同案被告洪瑞
      安於原審調查時，經法官質以：（在檢方所說是否實在？
      ）時，先係表示當初所述並非事實，嗣經再度詢問，同案
      被告洪瑞安則略顯猶豫之表情，且吞吞吐吐，惟仍不願正
      面回答，後經原審受命法官再次質問，同案被告洪瑞安始
      回答伊於檢方所述為事實，有上開訊問筆錄在卷可參（原
      審卷第59頁）。茍若警訊及偵訊筆錄記載內容確與事實不
      符，而係因不當取供使然，同案被告洪瑞安於原審詢問時
      ，當應立即為此抗辯且悍然否認，豈有猶豫不決而再予坦
      承之理！另被告丁○○於原審及本院上訴審審理時又辯稱
      ：因洪瑞安的女兒有時會幫伊推拿手臂，伊為了表達感謝
      及慰勞之意，才將戊○贈送給伊的橄欖油其中二瓶轉贈給
      洪瑞安云云；被告洪瑞安亦為相同之附和之詞，惟被告丁○○對於贈送予洪瑞安橄欖油之緣由，於警訊中先供稱：
      因伊務農，洪瑞安的太太整年都替我在田裡工作，我送這
      二瓶「西班牙花園」牌橄欖油給洪瑞安，是慰勞洪太太整
      年為我工作的一點心意和禮品等語（警卷第18頁）；其後
      始又改稱：因為洪瑞安太太受僱為我在田裡工作，其女兒
      有時會幫我推拿手臂，為了表達感謝及慰勞之意，將橄欖
      油轉贈予他們等語（警卷第21頁）；於原審及本院上訴審
      審理時則供稱：係為感謝洪瑞安之女兒無償為其推拿手臂
      云云（本院卷第 152頁）。不僅一再變異其詞，前後對照
      其供述更與常情有違，洵無可取。
  五、綜上證據之調查結果，並參酌各項情況證據以觀，再參以
      ，上開橄欖油禮盒每一盒二瓶，每瓶市價新台幣165元（
      本院卷第66頁），被告戊○、丁○○分別以交付上開橄欖
      油禮盒作為賄賂之對價予顏洪強碖及洪瑞安，而約其投票
      予丙○○之行為，其等違反公職人員選舉罷免法第90條之
      1行賄妨害投票之犯行，事證明確，均堪認定。
參、論罪科刑之理由
  一、核被告戊○、丁○○所為，係違反公職人員選舉罷免法第
      90條之1第1項對於有投票權之人，交付賄賂，而約其為一
      定之行使投票權罪。
  二、被告戊○、丁○○於偵查中自白，且供述其他共犯之犯罪
      事證，因而使檢察官得以訴追共犯丙○○，均應依公職人
      員選舉罷免法第90條之1第5項（雖被告丙○○該部分不能
      證明犯罪，仍不生影響），減輕其刑。
肆、不另為無罪之諭知部分
  一、公訴意旨另以：被告戊○基於對於有投票權之人交付賄賂
      ，而約其投票予丙○○之概括犯意聯絡，於90年12月間，
      將橄欖油禮盒2盒（每盒裝4瓶橄欖油）交付給有投票權之
      之丁○○，使其等為一定投票權之行使，因認被告戊○犯
      有公職人員選舉罷免法第90條之1 行賄妨害投票罪嫌等情
      。
  二、訊據被告戊○固坦白承認交付橄欖油禮盒二盒四瓶予被告
      丁○○，惟堅決否認有賄選之意思，是本院應審認者為被
      告戊○交付丁○○上開橄欖油禮盒，有其主觀上是否係本
      於行賄而妨害行使之犯意？即上開橄欖油禮盒之交付與投
      票權之行使是否具有【賄賂】之對價關係？經查：
    (1)按公職人員選舉罷免法第90條之1第1項之賄選罪係以對於
      有投票權之人，行求期約或交付賄賂或其他不正利益，而
      約其不行使投票權或為一定之行使為構成要件。亦即須視
      行為人主觀上是否具有行賄之犯意，而約使有投票權人為
      投票權一定之行使或不行使；客觀上行為人所行求期約或
      交付之賄賂或不正利益是否可認係約使投票權人為投票權
      之一定行使或不行使之對價；以及所行求、期約、交付之
      對象是否為有投票權人而定。上開對價關係，在於行賄者
      之一方，係認知其所行求、期約或交付之意思表示，乃為
      約使有投票權人為投票權一定之行使或不行使；在受賄者
      之一方，亦應認知行賄者對其所行求、期約或交付之意思
      表示，乃為約使其為投票權一定之行使或不行使。且對有
      投票權人交付之財物或不正利益，並不以金錢之多寡為絕
      對標準，而應綜合社會價值觀念、授受雙方之認知及其他
      客觀情事而為判斷（最高法院92年台上字第893號判例意
      旨參照）。是該罪之成立與否，除應就行為人之主觀犯意
      等及行為時之客觀情事，本於邏輯推理為綜合之判斷，並
      應參酌社會常情及經驗法則以為論斷之基礎，始能達維護
      選舉公平性，端正選風，又不悖離國民之法律感情認知，
      而彰顯立法本旨而為人民所接受。
    (2)查被告戊○、丁○○均係丙○○競選總部之幹部，被告戊○係負責丙○○競選總部之工作人員、車輛調度及接待賓
      客等工作，被告丁○○則負責競選之宣傳造勢及交通指揮
      ，該二人並於第15屆選舉時均登記為丙○○之助選員，此
      經本院上訴審向台南縣選舉委員會查證屬實，經該會以92
      年11月3日南縣選一字第09115014210號函附卷可稽 ( 本
      院上訴審卷第78至81頁），又查被告戊○、丁○○於本院
      審理時均所證述：丙○○每次參選我都有當他的助選員，
      丙○○是否有送我橄欖油禮盒，並不影響我對他之支持度
      等語相符（本院卷第89及92頁）。準此以觀，被告戊○、
      丁○○二人既均係為丙○○之競選助選員，其等支持丙○○之意願已明，被告戊○自毋庸再以交付橄欖油禮盒為作
      行賄之對價，足見被告戊○在主觀之意思並非以饋贈橄欖
      油禮盒予丁○○作為賄選之對價，使有投票權之丁○○為
      投票權之一定行使，而被告丁○○收受上開橄欖油禮盒，
      亦未使其因而認知戊○對其所行求、期約或交付之意思表
      示，乃為約使其為投票權一定之行使或不行使，則依前揭
      最高法院 92年台上字第893號判例意旨，並參酌上開行為
      當時之客觀情事，本於邏輯推理，綜合社會常情及經驗法
      則予以判斷，在社會一般生活經驗及人民之法律感情與認
      知之評價下，自不能論以公職人員選舉罷免法第 90條之1
      所規定之行賄妨害投票罪。
  三、綜上所述，本院參互以上事證，足認被告戊○就交付橄欖
      油禮盒予丁○○之行為，核與公職人員選舉罷免法第90條
      之1所規定行賄妨害投票之犯罪構成要件未合，不能論以
      該罪。惟公訴人既認該部分與前揭論罪科刑之部分，有連
      續犯之裁判上一罪關係，爰就部分不另為其無罪之諭知。
伍、撤銷改判之理由
  一、原審以被告戊○、丁○○罪證明確，予以論罪科刑，固非
      無據，然查：
    (一)公訴人提出之各項證據，均不足證明被告丙○○犯罪成立
      （詳如後敘乙部分）及被告戊○交付橄欖油禮盒予被告丁○○之行為（詳如前述肆部分），亦成立犯罪。原審未予
      詳查，徒憑公訴人所提之非確切證據及未完善之舉證，即
      遽認被告丙○○，及被告戊○上開部分之犯行，並予以論
      罪科刑，容有未洽。
    (二)又按公職人員選舉罷免法第90條之1第3項固規定，預備或
      用以行求或交付之賄賂，不問屬於犯人與否，沒收之，但
      如其賄賂已交付與有投票權之人收受，因收受者係犯刑法
      第143條第1項之投票受賄罪，其所收受之賄賂應依同法條
      第 2項之規定沒收之，如全部或一部不能沒收時，追繳其
      價額，故投票行賄者，其已交付之賄賂自應依刑法第 143
      條第 2項之規定附隨於其對向共犯所犯投票受賄罪主刑之
      後宣告沒收，不得再依公職人員選舉罷免法第90條之1第3
      項之規定附隨於行賄者主刑之後宣告沒收。依上說明，被
      告戊○交付予顏洪強碖之橄欖油禮盒1盒（2瓶），及被告
      丁○○交付予洪瑞安之橄欖油禮盒1盒（2瓶）部分，僅能
      附隨於同案被告顏洪強碖及洪瑞安投票受賄罪主刑之後沒
      收，乃原判決已於依此而於同案被告顏洪強碖及洪瑞安投
      票受賄罪主刑之後宣告沒收，被告戊○、丁○○已無再持
      有上開橄欖油禮盒，卻復依公職人員選舉罷免法第90條之
      1 第3項附隨於行賄者之被告戊○、丁○○主刑之後重複
      宣告沒收，自有適用法則不當之違法。
    (三)又查無證據以證明被告丙○○與被告戊○、丁○○就其等
      之投票行賄罪，及被告戊○、丁○○二人間就投票行賄罪
      有犯意聯絡，詳如後敘，原判決論以共同正犯，於法亦有
      不合。
  二、綜上所述，被告戊○上訴意旨 (就交付橄欖油禮盒予丁○○部分）否認犯罪，經查即屬有據，而被告戊○、丁○○
      就前開事實欄所列之犯行，雖亦執詞上訴否認犯罪，固無
      足取，然原判決部分既有前揭沒收不當及論以共同正犯之
      違法，自應由本院將原判決此部分（即被告戊○、丁○○
      行賄投票罪部分，至被告戊○、丁○○受賄投票罪部分，
      業已判刑確定）予以撤銷改判，又被告戊○、丁○○行賄
      投票罪該部分既經撤銷改判，則原判決依該部分所宣告刑
      而定應執行刑，即失所附麗，應併予撤銷，以期適法。
    (一)爰審酌被告戊○、丁○○二人前雖無不良素行，有臺灣臺
      南地方法院檢察署刑案資料查註紀錄表及台灣高等法院被
      告全國前案紀錄表各一紙在卷可證，品行尚稱良好，惟選
      舉乃民主政治最重要之表徵，須由選民評斷候選人之才德
      、品行、學識、操守、政見而選賢與能，其攸關國家政治
      之良窳、法律之興廢、公務員之進退，影響國家根基及人
      民權利至深且鉅，而賄選為敗壞選風之主要根源，不得使
      金錢介入選舉，抹滅實行民主政治之真意，被告戊○、丁○○為使支持之候選人得順利當選，竟對有投票權人交付
      賄賂，敗壞選風，助長賄選，使真正民主政治無以建立等
      一切情狀，各量處被告戊○、丁○○如主文第二項所示之
      刑，並諭知易科罰金之折算標準，又按被告戊○、丁○○
      之犯罪情節，依公職人員選舉罷免法第98條第3項之規定
      ，均宣告被告戊○、丁○○褫奪公權一年之期間，以資懲
      儆。
    (二)又被告戊○、丁○○對於有投票權人行賄，約定投票給特
      定候選人，妨害投票之公正、公平及純潔，戕害民主政治
      ，於法院審理時復飾詞否認，絲毫未見悔悟之意，自不宜
      予以緩刑，併此敘明。
乙、被告丙○○無罪部分
一、公訴意旨係以：被告丙○○係91年第15屆臺南縣縣議員選舉
    之候選人，戊○係台南縣下營鄉甲中社區發展協會理事，並
    負責丙○○競選總部之工作人員、車輛調度及接待賓客等工
    作；丁○○負責丙○○選舉造勢活動時之交通維護。甲○○
    亦係甲中社區發展協會理事，顏洪強碖則係同鄉甲中村長壽
    俱樂部會長。丙○○為使自己能於本屆縣議員選舉中順利當
    選，竟與戊○、丁○○共同基於對於有投票權之人交付賄賂
    ，而約其投票予丙○○之概括犯意聯絡，於90年12月間，將
    橄欖油禮盒4盒（每盒裝2瓶橄欖油）交付給有投票權之戊○
    （其中1盒送予戊○），另2盒戊○收受後轉交給有投票權之
    丁○○（其中一盒送予丁○○），丙○○並囑渠等將所收受
    之橄欖油禮盒以每戶一盒之方式，轉送給選區內之選民，要
    求戊○、丁○○及受禮者投票予丙○○，使其等為一定投票
    權之行使。嗣自90年12月間某日起至91年1月間某日止，或
    由丙○○親自前往甲○○住處，交付有投票權之甲○○前開
    橄欖油禮盒一盒，或由戊○前往顏洪強碖住處，交付有投票
    權之顏洪強碖前開橄欖油禮盒一盒，或由丁○○前往洪瑞安
    其等屆時投票予縣議員候選人丙○○。嗣經警會同法務部調
    查局臺南縣調查站調查員於 91年1月19日同步執行搜索時，
    在丁○○之住宅查扣用剩之橄欖油半瓶，在甲○○、顏洪強
    碖、洪瑞安之住宅分別查扣橄欖油各一盒（每盒 2瓶），因
    認被告丙○○涉有公職人員選舉罷免法第 90條之1行賄妨害
    行使投票權罪嫌等語。
二、按犯罪事實應依證據認定之，無證據不得推定其犯罪事實；
    又不能證明被告犯罪者，即應諭知無罪之判決，刑事訴訟法
    第154條第2項、第301條第1項分別定有明文。次按刑事訴訟
    法第161條已於 91年2月8日修正公布，其第一項規定：檢察
    官就被告犯罪事實，應負舉證責任，並指出證明之方法。因
    此，檢察官對於起訴之犯罪事實，應負提出證據及說服之實
    質舉證責任。倘其所提出之證據，不足為被告有罪之積極證
    明，或其指出證明之方法，無從說服法院以形成被告有罪之
    心證，基於無罪推定之原則，自應為被告無罪判決之諭知（
    最高法院 92年台上字第128號判決要旨參照）。又認定不利
    於被告之事實，須依積極證據，苟積極證據不足為不利於被
    告事實之認定時，即應為有利於被告之認定，更不必有何有
    利之證據（最高法院 32年上字第816號判例要旨參照）。另
    告訴人之告訴，本以使被告受刑事訴追為目的，故其陳述是
    否與事實相符，自應調查其他證據，以資審認，苟其所為攻
    擊之詞，尚有瑕疵，則在此瑕疵未予究明以前，即不能遽採
    為斷罪之基礎（最高法院52年台上字第1300號、61年台上字
    第3099號判例要旨參照）。
三、公訴意旨認被告丙○○涉犯有上揭犯行，係以：(一)被告戊○
    、丁○○之部分自白；(二)證人洪瑞安、顏洪強碖、乙○○坦
    承收受橄欖油禮盒；(三)扣案之橄欖油禮盒等節為其論罪依據
    。
四、訊據上訴人即被告丙○○固坦白承認曾於前開時地曾由其女
    朋友謝總茹贈送六瓶橄欖油予戊○之事實，惟堅決否認有何
    期約交付賄賂之犯行，並辯稱：伊沒有送橄欖油禮盒給甲○○，伊雖有送橄欖油禮盒給戊○，但該橄欖油禮盒係台南縣
    賽鴿協會90年11月25日舉行第3屆第3次理監事暨會長聯席會
    議所贈送的，出席者每人1箱（計6瓶），因戊○吃素，所以
    才轉送給戊○，伊並未叫戊○將之轉送予顏洪強碖及丁○○
    等語。
五、是本院首所應審認者為：被告丙○○是否有交付橄欖油禮盒
    予戊○及甲○○等人？
  (一)公訴人認被告丙○○交付橄欖油禮盒1盒2瓶作為賄賂予甲○○，係以甲○○之配偶乙○○於警詢及偵查中之供述為唯一
    論罪依據，經查：
    (1)雖證人乙○○於警詢及偵查中固指證被告丙○○交付橄欖
      油禮盒予其夫甲○○乙節（警卷第44頁，台灣台南地方法
      院檢察署91年度偵字第676號偵查卷第55頁背面，下稱676
      偵查卷），然為證人甲○○所否認有收受被告丙○○交付
      之橄欖油禮盒，且證人乙○○於警局，經警方提供予其指
      認之口卡，亦非被告丙○○本人，顯見其警詢筆錄已有重
      大瑕疵，尚難憑採為論罪依據。
    (2)又觀諸證人乙○○於偵查中供述：92年12月19日上午10時
      多，當天我婆婆出殯，丙○○來拈香後，從車內拿橄欖油
      禮盒交付予我先生甲○○云云，惟經核與甲○○之母親出
      殯日期係90年12月24日已顯有重大不符之處，且參以，證
      人乙○○係媳婦，甲○○則為人子，在其婆婆即甲○○之
      母親出殯舉行告別式之際，理應人在式場跪拜向來賓答禮
      ，是否尚有空瑕可在式場上收受橄欖油禮盒，尚非無疑，
      再參以，當天告別式場係在甲○○家中之庭院，而式場離
      馬路有五十公尺，且該通路狹窄僅供機車出入，汽車無法
      出入，此據證人乙○○及甲○○於本院審理時結證屬實（
      本院卷第94、98頁），則證人乙○○如何能窺見被告丙○○從其停放在五十公尺遠之馬路上之車內取出橄欖油禮盒
      面交予甲○○，亦有可疑，準此益見證人乙○○之上開證
      述內容，矛盾互見，顯不可信。
    (3)另查，證人甲○○於原審及本院審理時均一再指陳：我家
      中所查獲之橄欖油是成功大學顏啟彬副教授送的‧‧‧，
      因我母親吃素，所以他送我給我母親；我母親生前在成大
      幫教授煮飯，我母親在90年12月14日過世前，他以前就常
      常來看我母親，並有送東西給我母親，我母親過世前一星
      期，他幾乎天天來，橄欖油是那天送的，我已不記得了（
      本院卷第99頁），而經原審向國立成功大學函詢結果，確
      認被告甲○○及證人乙○○所稱之「顏教授」，實為「顏
      崇彬」副教授，並經原審傳喚證人顏崇彬副教授到院結證
      稱：我認識被告甲○○及乙○○，因他母親以前曾在成大
      煮飯，‧‧，送什麼東西我忘了，因我時常與同事到他家
      ，而他母親出殯時我也有去，送什麼東西給他，時間久遠
      我實在記不起來，至於有無送橄欖油，應該是有；他母親
      病重時，我幾乎每天都有去，所以訃聞是我自己拿回去的
      ，出殯當天也是我早知道而自己去，並不是我到他家才知
      道他母親當天要出殯；出殯當時是早上未上班前；他母親
      病重時，我時常去，至於橄欖油的事，我想他可能記錯時
      間等語（原審卷第119頁），則參互其等之證詞內容以觀
      ，足見證人顏崇彬對於曾贈送橄欖油禮盒予證人甲○○之
      母親乙節並不爭執，至於贈送日期雖其等所述之時間並未
      能相符，然審之證人顏崇彬於甲○○母親過世前即因情誼
      深厚常攜東西前往探望，禮輕情意重，何日送何東西，實
      難期人記憶猶清，況證人顏崇彬所贈之人係甲○○母親，
      而非甲○○本人，且甲○○母親當時又生病臥床，亦難期
      甲○○對該等瑣事記憶深刻，按證人就同一事實之陳述前
      後略有出入此乃各人之記憶不清，或細節未交待清楚，或
      其描述用語不同，省略片段情節，或記錄之詳簡有異所致
      ，倘其主要陳述一致，即尚難因其細節稍有紛岐即將全部
      證言捨棄不採，是自不得以前開證詞有些微出入即認全部
      不足採。
    (4)再者，經本院當庭勘驗在甲○○家中查扣之橄欖油禮盒係
      以綠色盒裝，與洪瑞安家中查扣之橄欖油禮盒（即丁○○
      所轉送）係紅色盒裝 (本院卷第 100頁），二者不同應非
      屬同一批，按被告丙○○如欲以橄欖油禮盒作為賄賂，必
      大量購入同一式之禮品以便以量制價，豈有分別零買不同
      式，準此益徵證人甲○○所稱：該橄欖油禮盒係成大教授
      顏崇彬所贈送，並非丙○○所贈送，應與事實較為接近而
      可採。
    (5)綜參上開證人之證詞，證人乙○○之證述內容，顯有重大
      瑕疵，已難憑採為被告丙○○不利之證明，而查扣之橄欖
      油禮盒，經查又係證人顏崇彬所贈送，此外，復查其他積
      極證據以證明被告丙○○有贈送橄欖油禮盒予甲○○之事
      實，是被告丙○○該部分之犯行，自屬不能證明。
  (二)次查，被告丙○○固坦承於前開時地贈送六瓶橄欖油（即橄
    欖油禮盒三盒）予戊○，惟辯謂：我送給戊○之橄欖油禮盒
    ，係我女朋友謝總茹參加賽鴿協會大會所領取，係謝總茹拿
    去送戊○的，我並不清楚，伊並未要戊○為伊賄選等語，經
    查：
    (1)按利用非共同被告之共犯之自白或其他不利於己之陳述，
      為認定被告犯罪之證據，與利用被告自己之自白作為其犯
      罪之證明同有自白虛偽性之危險，不免有嫁禍於被告而為
      虛偽供述之危險。故就刑事訴訟法第156條第2項之立法意
      旨觀之，非共同被告之共犯之自白或其他不利於己之陳述
      ，雖得作為認定被告犯罪之證據，但不得作為有罪判決之
      唯一證據，仍應調查其他必要之證據，以察其是否與事實
      相符，仍須有補強證據以擔保該共犯自白之真實性，始得
      採為斷罪之依據。
    (2)雖被告戊○於偵查中坦承：我拿給顏洪強碖之那盒橄欖油
      禮盒也是丙○○拿給我的。（何時拿？）比我拿給丁○○
      的那二盒約早一週。（在何處拿給你？）丙○○拿到我家
      交給我。（丙○○拿給你時有無交代你交給何人？）有，
      較早的一盒叫我交給顏洪強碖，後來二盒叫我交給丁○○
      。叫我轉交給他們（即顏洪強碖及丁○○），以後選舉時
      要幫忙云云。然查被告戊○對於贈送予丁○○及顏洪強碖
      之橄欖油來源，於偵查中先供稱：該橄欖油是伊在柳營鄉
      農會附近的一家茶行買，向「沈珠妙」（應係「沈姿惠」
      ，被告戊○誤述為「沈珠妙」）買的。‧‧‧約於一、二
      個月前買的云云（676偵查卷第5頁）；嗣又改稱：橄欖油
      禮盒是伊於90年10月04日去鹽水鎮「牛墟」買的，伊不知
      道該人是何人（676偵查卷第90頁反面、第108頁）；迨至
      原審調查中及本院準備程序時復供稱：橄欖油是丙○○之
      68頁）。而就被告丙○○贈送橄欖油禮盒之次數及數量，
      則先稱：丙○○分二次拿橄欖油禮盒給我，第一次拿一盒
      ，第二次拿二盒，第一次那盒叫我拿給顏洪強碖，第二次
      那二盒叫我拿給丁○○（ 676偵查卷第109、119頁），嗣
      於同日筆錄又稱：丙○○第二次拿一箱裡面有三盒，我拿
      二盒給丁○○，一盒我自己留著，放在家裡（同上偵查卷
      第 119頁背面），而於本院準備程序時復改口稱：係謝總
      茹有一次拿三盒橄欖油禮盒給我（本院卷第53頁）。觀諸
      被告戊○之上開歷次供述內容，就橄欖油禮盒之來源，究
      係自己購買或丙○○或謝總茹所交付，交付之次數及數量
      等重要情節，前後供述不一且相互歧異，顯見被告戊○之
      供詞有重大瑕疵，自難憑信為認定被告丙○○有罪之唯一
      依據。
    (3)又被告丙○○雖自承：伊女朋友謝總茹參加賽鴿協會大會
      有領取橄欖油禮盒1箱6瓶，由謝總茹逕轉送予戊○云云。
      然經原審隔離訊問證人謝總茹及被告戊○致贈橄欖油時之
      相關情形，證人謝總茹證稱：戊○的橄欖油是我送他的，
      時間是在去年（91年11月間）我去他家拿去送他，當時我
      他。‧‧（你拿油給戊○是何時？情形？）我開會後，當
      天晚上（傍晚尚未吃飯）我與我先生（指被告丙○○）分
      開後，我將橄欖油放在我車上，我就開車到戊○家，我拿
      取其中兩、三瓶隨便的紙袋包起來，交給戊○的家人，約
      過了一會兒戊○就回來了，他知道這橄欖油是我送的。我
      確定我送給戊○的橄欖油只有二、三瓶，且是用紙袋包裝
      。‧‧‧（請問你前面所述是否是隨便說？）不可能。我
      確定送給戊○兩、三瓶等語；而被告戊○則陳稱：‧‧‧
      她（即謝總茹）當時是拿一箱送給我（用紙箱裝），裡面
      有六瓶，它們是用紙盒裝的，每兩瓶裝一盒，就如我上次
      庭訊所說一樣。‧‧‧（她拿油來你家時，你是否在家？
      ）我在家，她看到我說「師父，這油給你吃」，她沒有在
      我家中坐，只是從車上拿油下來，我要她進來坐，她沒有
      ，就將橄欖油拿給我；她拿六瓶給我是要給我吃的，沒有
      要我轉送他人等語（原審卷第83頁至第88頁），互核前開
      二人所陳情節，被告戊○及證人謝總茹就所謂贈送之數量
      、包裝及經過顯然有所出入，被告戊○嗣於本院上訴審審
      理時又辯稱：因（訊問時）事隔半年餘，致與別次相混淆
      云云（本院卷第58頁），是證人謝總茹之證詞，亦多有矛
      盾及瑕疵，亦不足擔保為被告丙○○、戊○前開自白之真
      實性。
    (4)再經本院上訴審向台南縣賽鴿協會函查結果，90年11月25
      日該會所贈送會員之橄欖油禮盒其品牌為 【E1050西班牙
      橄欖油】，丙○○所收受之數量為1箱6瓶，由謝總茹代領
      等情，有該協會 93年1月1日南縣賽鴿輝字第93066號函附
      卷可稽（本院上訴審卷第98頁），核與本案在洪瑞安、洪
      顏強碖、丁○○家中所查扣者之橄欖油禮盒其品牌為【西
      班牙花園橄欖油】不同（本院卷第100頁），而上開【E10
      50西班牙橄欖油】與【西班牙花園橄欖油】係分屬不同二
      種產品，其包裝、價格均有不同，此亦據本院向統一企業
      股份有限公司查證屬實（本院卷第64至67頁），益徵被告
      戊○所贈送予顏洪強碖等人之橄欖油禮盒，應非屬被告丙○○所稱之賽鴿協會大會所領取之橄欖油禮盒，至為明顯
      。
    (5)此外，案發當天，亦未在被告丙○○之競選總部或住處查
      獲任何橄欖油禮盒，按一般賄選行動，應會大量購入作為
      賄賂之禮品，並大舉之買票始有成效，斷無零星僅購入三
      盒，而買票之對象，又係向來支持並為其競選總部之助選
      員。從而，被告戊○前述自白即有瑕疵，復無其他補強證
      據，足資擔保其自白之真實性，自不能採為被告丙○○不
      利之認定。
  (三)再按共犯之成立，除共同實施犯罪行為者外，就其他人之行
    為負共犯之責者，以有意思聯絡為要件，若事前並未合謀，
    實施犯罪行為之際，又係出於行為者獨立之意思，即不負共
    犯之責（最高法院19年上字第694號判例參照）。經查被告
    戊○將橄欖油禮盒贈送予顏洪強碖而成立公職人員選舉罷免
    法第90條之1所規定行賄妨害投票罪，固如前述，惟依被告
    戊○前開自白不能為被告丙○○有交付予橄欖油禮盒之認定
    ，且被告戊○交付橄欖油禮盒行為，係本於被告丙○○之囑
    託或為其助選而自發行為，除被告戊○前開具有瑕疵不能採
    信之唯一自白，復查無其他證據以補強之，況被告戊○乃係
    被告丙○○之助選員，並為其競選總部之重要幹部，詳如後
    敘，其本於自己個人意思為被告丙○○助長選情，亦合乎常
    理。是綜上證據，並不能證明被告丙○○與被告戊○就其交
    付橄欖油禮盒予顏洪強碖之賄選行為，有共同犯意之聯絡，
    不能遽論以本罪之共同正犯。
  (四)基上所述，並無證據可證明被告丙○○有交付橄欖油禮盒予
    戊○，已如前述，且縱然被告丙○○有交付之事實，惟被告
    丙○○亦否認有賄選之意思，是被告丙○○交付戊○上開橄
    欖油禮盒，有其主觀上是否係本於行賄而妨害行使之犯意？
    即上開橄欖油禮盒之交付與投票權之行使是否具有【賄賂】
    之對價關係？經查被告戊○係負責丙○○競選總部之工作人
    員、車輛調度及接待賓客等工作，於第15屆選舉時並登記為
    被告丙○○之助選員，此經本院上訴審向台南縣選舉委員會
    查證屬實，經該會以92年11月3日南縣選一字第09115014210
    號函附卷可稽 (本院上訴審卷第78至81頁），核與被告戊○
    於本院審理時所證述：丙○○每次參選我都有當他的助選員
    ，我在他的競選總部負責督導管理競選旗子及指派總部內工
    作人員工作，丙○○是否有送我橄欖油禮盒，並不影響我對
    他之支持度等語相符（本院卷第86至89頁）。是以，依被告
    丙○○主觀之意思並非以饋贈橄欖油禮盒予戊○作為賄選之
    對價，使有投票權之戊○為投票權之一定行使，而被告戊○
    收受上開橄欖油禮盒，亦未使其因而認知丙○○對其所行求
    、期約或交付之意思表示，乃為約使其為投票權一定之行使
    ，則依前揭最高法院92年台上字第893號判例意旨，並參酌
    上開行為當時之客觀情事，本於邏輯推理，綜合社會常情及
    經驗法則予以判斷，在社會一般生活經驗及人民之法律感情
    與認知之評價下，此舉應屬饋贈行為，難謂符合「交付及收
    受賄賂」之要件，自與公職人員選舉罷免法第90條之1所規
    定行賄妨害投票罪之構成要件未合，併予敘明。
六、綜上所述，本院參互上開證據之調查結果，並審酌各項情況
    證據以觀，認被告丙○○之上開行為，與公訴人起訴之犯罪
    構成要件尚屬有間，不能以該罪相繩。此外，公訴人提出之
    各項證據，均不足為被告丙○○有罪之積極證明，按公訴人
    就被告犯罪事實，應負舉證責任，並提出證明之方法，因此
    公訴人既就被告丙○○之犯罪事實，未能盡提出證據及說服
    之實質舉證責任，依其指出證明之方法，亦無從說服本法院
    以形成被告丙○○有罪之心證，基於無罪推定之原則，自應
    為被告丙○○無罪之諭知。
七、原審未予詳查，徒憑公訴人所提之非確切證據及未完善之舉
    證，即遽認被告丙○○有公職人員選舉罷免法第90條之1 行
    賄妨害投票罪之犯行，並予以論罪科刑，容有未洽。被告丙○○上訴意旨，指摘原判決認事用法不當，否認其有犯罪，
    為有理由，自應由本院將原判決關於被告丙○○部分撤銷，
    改諭知被告丙○○無罪之判決。
丙、適用之法律
  一、刑事訴訟法第369條第1項前段、第364條、第299條第1項
      前段、第301條第1項。
  二、公職人員選舉罷免法第90條之1第1項、第5項、第98條第3
      項。
  三、刑法第11條前段、第41條第1項前段、第37條第2項。
  四、罰金罰鍰提高標準條例第1條前段、第2條。
本案經檢察官張太龍到庭執行職務。
中　　華　　民　　國　　94　　年　　4　　月　　12 　　日
                  刑事第四庭    審判長法　官  鄭文肅
                                      法　官  陳珍如
                                      法　官  蔡美美
以上正本證明與原本無異。
如不服本判決，應於收受本判決後十日內向本院提出上訴書狀。
其未敘述上訴理由者並得於提起上訴後十日內向本院補提理由書
狀（均須按他造當事人之人數附繕本）「切勿逕送上級法院」。
　　　　　　　　　　　　　　　　　　　書記官  蔡振豐
中　　華　　民　　國　　94　　年　　4 　　月　　13　　日
附錄：本判決論罪科
公職人員選舉罷免法第90條之1第一項：
對於有投票權之人，行求期約或交付賄賂或其他不正利益，而約
其不行使投票權或為一定之行使者，處五年以下有期徒刑，得併
科新台幣四十萬元以上四百萬元以下罰金。
預備犯前項之罪者，處一年以下有期徒刑。
預備或用以行求期約或交付之賄賂，不問屬於犯人與否，沒收之
。
犯第一項或第二項之罪，於犯罪後六個月內自首者，減輕或免除
其刑；因而查獲候選人為共犯者免除其刑。
犯第一項或第二項之罪，在偵查中自白者，減輕其刑；因而查獲
候選人為共犯者，減輕或免除其刑。
